臺灣臺北地方法院民事判決　九十一年度訴字第二七二號
　　原　　　告　中租迪和股份有限公司
　　法定代理人　丙○○
　　訴訟代理人　乙○○
　　被　　　告　台灣龍傑股份有限公司
　　法定代理人　甲○○
右當事人間請求返還所有物事件，本院判決如左：
    主    文
被告應將附表所示之動產返還原告。
訴訟費用由被告負擔。
本判決於原告以新台幣壹佰萬元供擔保後，得假執行；但被告如於假執行程序實施前
，以新台幣佰萬元為原告預供擔保，得免為假執行。
    事    實
甲、原告方面：
  壹、聲明：
    一、被告應將附表所示之動產返還原告。
    二、願供擔保請准宣告假執行。
  貳、陳述：
    一、附表所示機器設備係原告於民國九十年十月三日向被告所購買，雙方訂有買
        賣契約為憑，且有進貨發票可資佐證，原告為系爭機器設備之所有權人。被
        告於九十年十月三日與原告訂立租賃合約，向原告承租上開機器設備，並已
        收貨。依約被告有交付租金義務，然自九十年十一月起所交付之租金票據竟
        於同月十五日遭退票，被告顯已違約，後屢經原告催討，被告均未正常繳付
        租金，原告遂依系爭租賃契約書第十一、十二條「出租人得終止租賃契約、
        收回或請求返還租賃物及損害賠償，承租人並應無條件立即付清全部租金、
        損害賠償、其他費用及返還租賃物」之約定，以存證信函於九十年十二月二
        十一日通知被告終止租約，請求清償一切債務及返還所有物，然被告未予置
        理。被告違約並經原告終止租約後，被告已無占有上開機器設備之合法權源
        ，應屬無權占有，為此依民法第七百六十七條所有物返還請求權規定，請求
        被告返還。
    二、依財政部六十九年六月三十日（六九）台財錢第二一三五五號頒布之『金融
        機構對租賃公司辦理融資性租賃業務授信要點』規定：「所謂融資性租賃，
        係指租賃公司應承租人之要求，購入租賃標的物，以融資方式出租予承租人
        使用而言」。即融資性租賃，並不以直接貸放資金之方式提供融資，而係以
        出租機器設備之「融物」形式代替融資。
    三、本件雙方簽訂之契約，屬融資性租賃中之「售後租回」型式，即承租人將原
        有資產出售與出租人，再行租回使用之契約行為，交付方式以民法第七百六
        十一條第二項所謂之「占有改定」方式為之。其目的乃在承租人為其財務、
        會計（稅制）上之利益，將其固定資產轉換成營運資金，可改善企業資金調
        度及現金流動能力，使承租人財務報表結構減輕資產負債帳面數額，以增強
        承租人向一般銀行貸款之能力，故「售後租回」型式之租賃往來，普遍行之
        於國內融資性租賃市場，並有中華民國會計師公會公佈之「財務會計準則公
        報第二號」（即租賃會計處理準則）第二十七、二十八段之規定可資證明。
        又兩造所訂租賃合約書中開宗明義規定：「立書人：：：茲因承租人向出租
        人辦理『融資性租賃』而由承租人：：：」，可見兩造之真意乃在辦理融資
        性租賃契約。而所謂通謀虛偽意思表示，乃表意人與相對人雙方故意為不符
        真意之表示而言，故相對人不僅須知表意人非真意，並須就表意人非真意之
        表示相與為非真意之合意，始為相當，若僅一方無欲為其意思表示所拘束之
        意，而表示與真意不符之意思者，尚不能指為通謀虛偽意思表示。被告不爭
        執系爭租賃契約之真正，足見被告同意向原告承租系爭機器，且被告有交付
        租金之事實，原告並無借貸與被告之意思，故被告空言指摘兩造間之租賃契
        約為通謀虛偽意思表示，實不足採。
    四、被告係合法設立之公司，自有拒絕締約之能力，然被告卻仍與原告訂立租約
        ，且於締約當時，被告若認有不妥之處亦當為反對之意思表示，更可拒絕簽
        約，然均未為之。依債權債務之主體，以締結契約之當事人為準，且當事人
        締結之契約一經合法成立，雙方均應受其拘束。故被告既於事前有權選擇交
        易對象及條件而仍甘受約束，毫不爭執，卻於事後才指摘該租約為通謀虛偽
        意思表示，甚而假借消費者保護法之惡意抗辯，此舉實甚可議。再系爭契約
        乃為融資性租賃之性質，則被告倘一期未為給付租金即喪失期限利益，此乃
        融資性租賃契約之本質使然，且其利息之約定亦符合民法第二百零五條之規
        定，要無不公平之情。
  參、證據：提出租賃契約書、租賃物交貨與驗收證明書、支票暨退票理由單、存證
      信函暨掛號郵件收件回執、估價單、買賣契約書、統一發票等影本各一件為證
      。
乙、被告方面：
  壹、聲明：
    一、原告之訴駁回。
    二、如受不利判決，願供擔保請准免為假執行。
  貳、陳述：
    一、系爭機器設備係被告因營業需要所陸續購買並使用中；而被告於九十年底因
        融資上需要，欲向原告借款，乃於九十年十月五日簽訂系爭租賃契約書，當
        時被告只是以為是一般之借款對保手續，被告之真意乃在於借貸，並無所謂
        融資性租賃之意，該租賃合約之簽訂，顯係通謀虛偽之情形，或被告有意思
        表示錯誤之情形，該租賃契約之效力，顯有疑問，且本案之情形係由被告先
        購買機器設備使用，亦與融資性租賃不盡相同，該等標的物仍為被告所有。
    二、就該租賃契約而言，被告向原告所貸款項為一千零七十八萬六千四百八十八
        元，而被告已向原告清償一千零三萬五千四百八十四元，有該合約書及計算
        表可稽；因此，縱或系爭融資性租賃契約合法而有效，惟租金既係將貸款金
        額事先加計利息後，平攤於各期租金之中，因此對於各期租金本不得再加計
        利息；因此計算表中之利息，實不知其如何產生？如認其為遲延利息，亦顯
        依法不合。蓋其一，已如前述，各期租金已包含加計之利息在內，依法並不
        能再加計利息，遲延利息亦係利息之一種，自亦不能再加計；其二，租賃契
        約中，並無任何有關利息，利息若干之約定，原已平攤於租金之中，原告本
        無權加計遲延利息，如再加計，顯係重複計算利息。
    三、因此被告並非不願清償，而係對原告之計算方式產生合法與否質疑。依原告
        之意，願意再給付本金與一千零三萬五千四百八十四元之差額予原告，而原
        告並不願接受；因此本案顯係對於金額計算上之歧異所致，原告實無權逕予
        解約，請求返還。
    四、再就原告之存證函而言，原告於八十九年十二月二十一日發出終止合約存證
        函；然被告即於九十年十二月三十一日清償五百餘萬元，於九十一年一月二
        十一日又清償三十四萬餘元，原告又於九十年十二月三十一日將被告回存之
        定存逕自轉為清償，姑不論原告有無權終止租約，即或原告有權終止租約，
        法律上租約既已終止，則租約終止後，自並無所謂租金；然原告竟仍然繼續
        接受租金之清償，顯即互相矛盾；而租賃契約第十二條第一項約定，原告既
        可終止租約取回租賃物，並可請求全部租金（包含未屆期），明顯違反公平
        原則，且與法律之意旨相違；試想原由被告購買之機械使用之後，因融資需
        要向原告借款，而後變成租賃，而原告於借款之後，終止租約，原告除得要
        求返還租賃物，而後又得請求按重利計算之「全部租金」，其雙重獲利，實
        不言可諭。
    五、被告向原告借款一千零七十八萬六千四百八十八元，然於簽約對保之同日即
        九十年十月五日，即回存二百萬元及五百九十餘萬之客票，供作第一期租金
        ，亦即在借款當日即遭扣款七百九十二萬七千八百四十二元，被告實際所貸
        僅三百餘萬元；而後第二期至第十六期又須合計清償一千零七十八萬六千四
        百八十八元，亦即原告將利息總額在第一期租金（即借款當日）全部先自借
        款中預先扣除；而若先不論其預扣與否，其利率月利為四點五九分，年利為
        百分之五十五點一二，明顯為重利之行為；若再計算其預先扣除之柒佰玖拾
        餘萬，則其利息顯然重得離譜。
    六、因此前述所謂融資性租賃，其涉及金融相關行為，是否經財政部核准，被告
        予以存疑外，而今仔細計算，其顯然為一嚴重違反公平原則之定型化契約；
        尤於該契約第十二條及租金給付之約定而言，尤其明顯；其比民間之重利行
        為更為可怕而不公平；因此依消費者保護法第十二條第一項及第二項第一款
        ，該契約顯然無效，尤以第十二條及有關租金之約定為然；而租金部分既涉
        及是否違約，原告並無權終止及該融資性租賃契約亦屬無效，顯然被告仍保
        有所有權，而原告亦無權終止租約，原告請求實無理由。
  參、證據：提出計算表影本一件為證。
    理　　由
一、原告主張：附表所示機器設備係原告於九十年十月三日與被告簽訂買賣契約，向
    被告所購買，再與被告另訂具有融資性租賃性質之租賃契約，租予被告使用，原
    告並以此占有改定之方式取得所有權。被告依上開租賃契約，有按月給付原告租
    金之義務，惟被告所交付之九十年十一月份租金支票，竟於同月十五日退票，被
    告顯已違約，嗣經原告催討，被告仍未正常繳付租金，原告遂以存證信函於九十
    年十二月二十一日通知被告終止租約。經原告終止租約後，被告即無權占有上開
    機器設備，為此依民法第七百六十七條所有物返還請求權規定，請求被告如數返
    還等情。
二、被告則以：系爭機器設備為被告所有，被告因融資需要欲向原告借款，始與原告
    簽訂系爭租賃契約。而被告簽約時僅以為是一般借款之對保手續，並無與原告訂
    立融資性租賃契約之意思，是兩造訂立系爭租賃契約係基於通謀虛偽意思表示，
    或被告有意思表示錯誤之情形，該契約效力顯有疑問。況本件係由被告先購買系
    爭機器設備使用，系爭租賃契約亦與融資性租賃不盡相同，該等標的物自仍為被
    告所有。又被告向原告貸款一千零七十八萬六千四百八十八元，於借款當日即遭
    原告扣款七百九十二萬七千八百四十二元，實際貸得金額僅三百餘萬元。惟依系
    爭租約約定，被告卻須再繳納合計一千零七十八萬六千四百八十八元之租金予原
    告，原告顯有重利之行為。再依系爭租賃契約第十二條第一項約定，原告終止租
    約，既可取回租賃物，並可請求包含未到期之全部租金，亦有違公平原則。依消
    費者保護法第十二條第一項及第二項第一款規定，系爭租賃契約應屬無效，被告
    自仍保有系爭機器設備之所有權。縱認系爭租賃契約為有效，然原告已將貸款金
    額事先加計利息，平攤於各期租金之中，即無權再於各期租金加計利息，是被告
    並非不願清償租金，僅係對原告計算方式產生合法與否質疑，原告自亦不得逕予
    終止系爭租約。是原告依所有權請求返還，並無理由等語，資為抗辯。
三、查原告主張系爭機器設備係原告於九十年十月三日與被告簽訂買賣契約，向被告
    所購買，再與被告另訂具有融資性租賃性質之租賃契約，租予被告使用，原告並
    以此占有改定方式取得所有權等事實，業據其提出被告所不爭之買賣契約書及統
    一發票附卷為證。被告雖以前詞辯稱上開租賃契約為兩造通謀虛偽所訂定，或被
    告有意思表示錯誤之情形，並有違公平原則，應屬無效，且系爭租賃契約與融資
    性租賃不盡相同，該等標的物自仍為被告所有等語，惟查：
  (一)所謂通謀為虛偽意思表示，乃指表意人與相對人互相故意為非真意之表示而言，
    故相對人不僅須知表意人非真意，並須就表意人非真意之表示相與為非真意之合
    意，始為相當，若僅一方無欲為其意思表示所拘束之意，而表示與真意不符之意
    思者，尚不能指為通謀而為虛偽意思表示，此經最高法院六十二年台上字第三一
    六號著有判例。又主張表意人與相對人通謀而為虛偽意思表示者，應負舉證之責
    ，亦有最高法院四十八年台上字第二九號判例可稽。被告雖辯稱其無訂立系爭租
    賃契約之真意，惟並未舉證證明原告亦係以非真意之表示與其訂立系爭租賃契約
    ，依上開判例意旨，本難認兩造有為通謀虛偽之意思表示。且依被告所陳，其向
    原告貸借之款項高達一千零七十八萬六千四百八十八元，而系爭機器設備並未設
    定動產抵押，若謂兩造真意僅在訂立單純之消費借貸契約，原告豈非在毫無擔保
    情況下，即貸與被告上開鉅額之金錢，而被告則無須提供任何擔保，即可向原告
    貸得該鉅額之借款？此與交易常情並不相符。再參諸兩造訂立系爭買賣及租賃契
    約後，原告即依約交付價金與被告，可見原告顯認其貸與被告之款項，已有系爭
    機器設備可供擔保，原告主觀上亦應係確信其所訂契約為有效等情，益徵被告辯
    稱兩造訂立系爭租賃契約出於通謀虛偽意思表示云云，並無可採。
  (二)被告雖又辯稱其訂立系爭租賃契約有意思表示錯誤之情形，惟亦未據舉證以實其
    說，且被告不但與原告訂立系爭租賃契約，更與原告另訂上開買賣契約，訂約後
    亦已給付部分之租金，而均未見被告有向原告主張其意思表示有錯誤之情事，可
    見被告辯稱其意思表示有錯誤，並非事實。況意思表示錯誤，僅生得撤銷其意思
    表示之問題，此觀民法第八十八條第一項規定自明，於意思表示撤銷之前，基於
    錯誤意思表示所訂契約之效力，並不受影響。被告並未舉證證明已撤銷其訂立系
    爭租賃契約之意思表示，自亦無從據以主張系爭租賃契約為無效。是被告此部分
    所辯，亦屬無據。
  (三)又私文書經本人簽名者，推定為真正，乃民事訴訟法第三百五十八條第一項所明
    定，被告並不否認與原告簽訂前揭買賣契約書及租賃契約書，則該契約私文書上
    被告之簽名，自屬真正。準此，自應推認被告已為該契約書面所揭文義之陳述。
    而依系爭租賃契約書前言所載「：：：茲因承租人（即被告）向出租人（即原告
    ）辦理融資性租賃：：：」等文義，已揭示兩造訂定融資性租賃契約之合意。又
    所謂融資性租賃，係指租賃公司應承租人要求，購入租賃標的物，以融資方式出
    租予承租者使用而言，此觀財政部頒行之金融機構對租賃公司辦理融資性租賃業
    務授信要點第二條規定自明。此種法律行為源於企業需用機器設備，於不願籌湊
    資金或無資金又無法籌湊資金購買時，乃與租賃公司簽訂融資性租賃契約，約定
    由企業向廠商洽商選定所需機器設備，再由租賃公司與廠商簽訂買賣契約並付款
    ，該機器設備則由廠商逕交企業驗收保管及使用收益，企業則於租賃期限內按期
    支付租金（價金、利息及手續費、管理事務費、固定資產稅、保險費等費用之總
    額）予租賃公司，以保租賃公司收回購買該機械設備之本金、利息、利潤及其他
    費用之經濟活動。因出租人僅居於融資人之地位，並未擁有庫存之機器、設備，
    亦不瞭解機器、設備，在全部租賃交易活動中，只負提供資金購買機器、設備供
    承租人使用之義務。故凡屬於所有權者之義務，例如保管、修繕、稅捐、危險責
    任等，皆由承租人負擔。以使企業在缺乏既有擔保品之情形下，仍可獲得融通資
    金之利益，而租賃公司則得於融資風險可獲擔保之情況下，賺取融資利潤。雖本
    件系爭機器設備係被告先行出資購買，嗣於九十年十月三日售予原告，同時以承
    租方式繼續使用，而與上述傳統之融資性租賃契約之交易流程不同。惟其融通資
    金之目的與傳統融資性租賃契約並無不同，此觀系爭租賃合約書第二條第二款「
    若有任何原因未於約定日完成交付或標的物發現不合承租之需要，或有其他瑕疵
    ，其一切之危險與所受之損害承租人同意單獨負擔而不與出租人相涉」、第五條
    第二款「因租賃標的物之使用而發生之一切費用包括各種稅捐：：：均由承租人
    負擔之」、第六條第一款「承租人應以自己之費用維護租賃物，使其經常保持良
    好狀態，並以自己費用修繕之：：：」、第七條「租賃物之任何部分，因遺失、
    被竊、毀壞、損害至無法修復或永久喪失其使用價值、或：：：全部由承租人負
    擔」等約定，與前述融資性租賃之特性相符即明。是兩造既有訂定融資性租賃契
    約之合意，被告自有使原告取得系爭機器設備所有權，以擔保其融資風險之真意
    。則兩造為達此項目的所訂定之系爭買賣契約及租賃契約，均應肯認其效力。而
    兩造訂立系爭買賣契約後，另訂系爭租賃契約，以使被告繼續占有系爭機器設備
    ，並使原告取得間接占有，以代交付，依民法第七百六十一條第二項「讓與動產
    物權，而讓與人仍繼續占有動產者，讓與人與受讓人間，得訂立契約，使受讓人
    因此取得間接占有，以代交付」規定，應認原告已取得系爭機器設備之所有權。
    是被告辯稱系爭租賃契約與融資性租賃不盡相同，伊仍保有系爭機器設備所有權
    云云，並不可採。
  (四)另自融資性租賃之特性以觀，出租人所追求者，為融資之利益，所收取之「租金
    」實即為其購買機器設備之資金、利息、利潤、管理事物費、固定資產稅等費用
    之總和。準此，本件系爭契約所定之「租金」，尚難認係單純消費借貸之利息而
    已。且被告雖辯稱其向原告貸借一千零七十八萬六千四百八十八元，於借款當日
    即遭原告扣款七百九十二萬七千八百四十二元，實際貸得金額僅三百餘萬元，卻
    須再繳納合計一千零七十八萬六千四百八十八元之租金云云，核與原告所提出為
    被告不爭執之買賣契約書暨統一發票所載，原告給付被告之買賣價金為一千七百
    九十二萬七千八百四十二元，及系爭租賃契約書所載租金總額共計一千八百七十
    一萬四千三百三十元，其間差額為七十八萬六千零八十八元一節，亦不相符。況
    約定利息約定過高者，依民法第二百零五條規定，債權人就超過年息百分之二十
    部分並無請求權，債務人本得依法拒絕給付，亦不能僅以利息約定過高，即認契
    約全部為無效。是被告辯稱原告所收租金即為利息，且屬過高，有重利違反公平
    之情事，系爭租賃契約應屬無效云云，尚無可取。
  (五)至於被告又辯稱系爭租賃契約第十二條第一項約定，原告終止租約，既可取回租
    賃物，並可請求包含未到期之全部租金，亦有違公平原則，依消費者保護法第十
    二條第一項及第二項第一款規定，系爭租賃契約應屬無效云云。惟即使原告依此
    項約定，於被告違約而終止租約後，可請求全部租金並返還系爭機器設備，有雙
    重得利之情形，亦僅其得請求未到期租金部分有失公平而已。系爭機器設備之所
    有權既應肯認歸屬於原告，則原告終止租約後得請求返還，乃本於所有權之作用
    使然，即難謂有違公平之原則。是上開約定中，關於原告得請求被告返還租賃物
    部分，尚無顯失公平而違反消費者保護法第十二條第一項及第二項第一款規定之
    情事，被告據以辯稱此項約定應屬無效云云，亦非有據。
  (六)綜上所述，兩造所訂系爭租賃契約，尚無被告所指之無效情事，其關於給付租金
    及返還租賃物部分之約定，被告應受拘束。是原告主張告有依約按期支付租金之
    義務等語，應屬正當。
四、次查，原告另主張被告所交付之九十年十一月份租金支票，於同月十五日退票，
    被告顯已違約，經原告催討，被告仍未正常繳付租金，原告遂以存證信函於九十
    年十二月二十一日通知被告終止租約。經原告終止租約後，被告即無權占有上開
    機器設備等情，並提出被告所不爭之支票暨退票理由單及存證信函為證。被告雖
    辯稱原告已將貸款金額事先加計利息，平攤於各期租金之中，即無權再於各期租
    金加計利息，是被告並非不願清償租金，僅係對原告計算方式產生合法與否質疑
    ，原告自亦不得逕予終止系爭租約云云。惟查，系爭租賃契約所定「租金」並非
    全屬利息之性質，已如前述，且該租金之約定除明定各期應付金額外，並無另應
    加收利息之約定，雖系爭租賃契約第三條第三款約定「：：：遲延後之給付，應
    自原定之給付日起至清償日止，按年息百分之二十加計遲延利息」，然此究屬遲
    延利息之約定，僅於被告給付遲延時始生給付義務。被告所交付之九十年十一月
    份租金支票，並無包含遲延利息在內，當無於租金之外又加計利息之情事，是被
    告以其質疑系爭租金之計算方式，藉為拒付租金之理由，尚非正當。又被告所交
    付之九十年十一月份租金支票既於同月五日退票，有該支票既退票理由單在卷可
    稽，依系爭租賃契約書第十一條「承租人（即被告）如有下列情形之一，出租人
    （即原告）得以承租人違約論：(一)承租人：：：停止支付：：：任何退票情事」
    ，及第十二條(一)「承租人如有前條各款所列情形之一或違反本約任何條款之約定
    時，出租人得終止租賃契約：：：」之約定，原告據以終止系爭租賃契約即無不
    合。而系爭機器設備既屬原告所有，經原告以存證信函向被告終止系爭租賃契約
    ，此有該存證信函暨掛號郵件收件回執再卷可查，被告即無占有權源，是原告主
    張被告無權占有系爭機器設備，應屬有據。
五、按所有人對於無權占有或侵奪其所有物者，得請求返還之，民法第七百六十七條
    前段定定有明文。系爭機器設備為原告所有，為被告所無權占用，原告自得依上
    開規定請求被告返還。從而，原告訴請被告返還附表所示之機器設備，為有理由
    ，應予准許。
六、兩造陳明願供擔保請為宣告假執行或免為假執行，經核均與規定相符，爰分別酌
    定相當之擔保金額予以宣告。
據上論結，原告之訴為有理由，依民事訴訟法第七十八條、第三百九十條第二項、第
三百九十二條，判決如主文。
中　　　華　　　民　　　國　　九十一　　年　　　六　　　月　　 十一 　　日
　　　　　　　　　　　　　　　　　　　民事第六庭　法　官　黃明發
右正本證明與原本無異
如對本判決上訴，須於判決送達後廿日內向本院提出上訴狀
中　　　華　　　民　　　國　　九十一　　年　　　六　　　月　　　十九　　日
　　　　　　　　　　　　　　　　　　　　　　　法院書記官　謝梅琴
